臺灣臺北地方法院小額民事判決
111年度北小字第1619號
原      告  張智皓  
被      告  易遊網旅行社股份有限公司

法定代理人  陳甫彥  
訴訟代理人  林利玟  
上列當事人間請求返還機票退票款事件，本院於中華民國111年6
月21日言詞辯論終結，判決如下︰
    主      文
原告之訴駁回。
訴訟費用新臺幣壹仟元由原告負擔。
    事實及理由
一、原告主張：原告於民國109年3月15日向被告訂購泰國航空(
    下稱泰航)由臺北飛往曼谷於110年2月10日出發、同年月16
    日返回之來回機票3張(下稱系爭機票)，每張票價為新臺幣(
    下同)11,475元，合計34,425元，泰航因新冠肺炎(下稱COVI
    D-19)疫情而取消上開航班，被告於109年11月4日傳送訊息
    「接獲航空公司通知航班取消，可以辦理退票免扣…如您確
    認要辦理退票，請您於11/6前至易遊網官網辦理線上申請特
    殊原因退票完成」予原告，嗣原告向被告申請退票，並經被
    告以109年11月21日傳送簡訊回覆「已收到…有特殊原因之退
    票申請…全部完成約需時2-6個月」，確認原告已完成退票手
    續，詎原告於110年2月18日去電詢問被告退票進度，被告則
    以泰航重整為由，拒絕退還原告系爭機票之款項，然兩造就
    系爭機票於109年3月15日成立買賣契約，嗣經兩造於109年1
    1月21日合意解除上開買賣契約，原告自得依民法第259條第
    2款規定，請求被告返還系爭機票款；又兩造間買賣契約既
    經合意解除，則被告持有原告給付之系爭機票款，並無法律
    上原因，原告亦得依民法第179條規定，請求被告返還系爭
    機票款；另依被告之機票退票作業辦法之申請方式及規則第
    4點本文規定，系爭機票為全程未用之可退票之電子機票，
    無待泰航作業，被告應退還系爭機票全數款項；復按交通部
    觀光局「消費者與開票旅行社間因機票退票衍生退費爭議」
    會議紀錄結論可知，基於債之相對性，被告與泰航間之內部
    關係，概與原告無涉，原告既係向被告購買系爭機票並經合
    意解除，被告自不能以泰航尚在重整為由，拒絕返還系爭機
    票款，而原告已催告被告應於110年3月1日前給付，被告仍
    置之不理，為此提起本件訟等語，並聲明：被告應給付原告
    34,425元，及自110年3月1日起至清償日止，按週年利率5%
    計算之利息。
二、被告則以：原告於109年3月15日以APP向被告訂購系爭機票
    ，金額總計34,425元，旅客分別為原告(訂購編號ORZ000000
    0000)、原告之父親張治球(訂購編號ORZ0000000000)、原告
    之母親宋華媛(訂購編號ORZ0000000000)，原告以信用卡付
    清後，被告向泰航訂購系爭機票，經泰航確認開票完成後於
    109年3月16日交付電子機票予原告收訖，被告嗣於109年11
    月4日收到泰航通知，因班機異動取消原告預定搭乘班機，
    被告於同日傳訊通知原告：「您好…航班取消，可以辦理退
    票免扣，需與您說明，因航司目前有財產重整計畫，退票時
    間約需1年左右，實際退款金額需依航司退回為主…請您於11
    /6前至易遊網官網上申請特殊原因退票完成…謝謝」，並於1
    09年11月21日收到原告申請特殊原因退票，經被告查驗確認
    後，業已分別於109年11月5日為原告之父母、同年月23日為
    原告透過購票系統向泰航申請系爭機票退款。因被告為機票
    銷售訂購平台，係受原告所託，以原告之名義向泰航訂購系
    爭機票及提供代收/代付票款服務，兩造間法律關係應屬「
    委任契約」，被告於機票銷售頁面揭示系爭機票之退、改票
    規定，並已交付機票予原告，同時機票款付予泰航，嗣經泰
    航通知取消航班，被告隨即通知原告，並依原告指示完成退
    票，後續退款程序須依泰航相關規定辦理；又原告委託被告
    購買系爭機票，性質類似國外個別旅遊，本件係因不可歸責
    於被告之事由，導致原告搭乘飛機所受損害，依交通部觀光
    局頒布之國外個別旅遊定型化契約應記載及不得記載事項第
    一條第六項、第二十條規定，應由提供服務之泰航直接對原
    告負責，被告應盡善良管理人之注意協助原告處理，而被告
    及時通知原告航班取消，並於泰航規定時限內申請退票，未
    有延宕以致無法受理情形，應認被告已盡善良管理人注意義
    務，並無疏失，且泰航因不可預料之資產重整問題導致退款
    作業延遲，顯非被告可得預見或控制 應由泰航直接對原告
    負責，不應由被告承擔相關責任；再原告係與泰航成立運送
    契約，被告僅係作為原告之代理人向泰航解除契約(申請退
    票)，契約解除所生之請求權(退票款)直接歸屬原告所有，
    泰航不能以與旅社間之內部關係拒絕原告自行提出請求，惟
    旅行社畢竟屬於契約以外之第三人，對退票款無任何處分權
    ，原告不論採行何種管道請求，實際仍應由另一方契約當事
    人(泰航)完成退款，原告對交通部觀光局「消費者與開票旅
    行社間因機票退票衍生退費爭議」會議紀錄結論之解釋容有
    誤會；復原告就系爭機票與航空公司間成立運送契約，就原
    告委託被告處理訂/退機票事宜，兩造間係屬委任關係，二
    者契約性質有異，不應混為一談，本件縱原告與泰航間已解
    除運送契約，然兩造間委任契約仍然存續，被告已實質為原
    告處理訂/退系爭機票事務，依法得收受委任報酬，具有正
    當法律原因，原告依民法第179條規定請求被告返還系爭機
    票款，係屬對航空公司與兩造間法律關係混淆不清所生之謬
    誤，實不足採等語，資為抗辯，並聲明：㈠原告之訴駁回。㈡
    如受不利之判決，願供擔保，請准宣告免為假執行。
三、原告於109年3月15日以APP向被告訂購系爭機票，金額總計3
    4,425元，旅客分別為原告(訂購編號ORZ0000000000)、原告
    之父親張治球(訂購編號ORZ0000000000)、原告之母親宋華
    媛(訂購編號ORZ0000000000)，原告以信用卡付清後，被告
    向泰航訂購系爭機票，經泰航確認開票完成後於109年3月16
    日交付電子機票予原告收訖；被告於109年11月4日收到泰航
    通知，因班機異動取消原告預定搭乘班機，被告於同日傳訊
    通知原告：「您好…航班取消，可以辦理退票免扣，需與您
    說明，因航司目前有財產重整計畫，退票時間約需1年左右
    ，實際退款金額需依航司退回為主…請您於11/6前至易遊網
    官網上申請特殊原因退票完成…謝謝」；被告於109年11月21
    日收到原告申請特殊原因退票，被告已為原告透過購票系統
    向泰航申請系爭機票退款，有系爭機票訂單明細、APP 客服
    訊息、退票申請單可稽(見本院卷第15-17、20、63-77頁)，
    且為兩造所不爭，堪信為真實。
四、本院得心證之理由：
    原告主張兩造已合意解除系爭機票之買賣契約，被告應依返
    還系爭機票款，則為被告否認，並以前詞置辯，茲析論如下
    ：
　㈠關於兩造間就系爭機票係成立委任契約：
　⒈按稱買賣者，謂當事人約定一方移轉財產權於他方，他方支
    付價金之契約；稱委任者，謂當事人約定，一方委託他方處
    理事務，他方允為處理之契約，民法第345條第1項、第528
    條分別定有明文。又依發展觀光條例第2條第10款、第27條
    第1條第1項第1款規定「本條例所用名詞，定義如下：…十、
    旅行業：指經中央主管機關核准，為旅客設計安排旅程、食
    宿、領隊人員、導遊人員、代購代售交通客票、代辦出國簽
    證手續等有關服務而收取報酬之營利事業」、「旅行業業務
    範圍如下：一、接受委託代售海、陸、空運輸事業之客票或
    代旅客購買客票」，是消費者（旅客）委託旅行社辦理機票
    購票事宜，屬委任代辦性質，而旅行社代消費者（旅客）完
    成開票手續、取得機票後，該旅客與航空公司之間即成立旅
    客運送契約。
　⒉經查，被告係依原告之指示以原告及其父母名義向泰航訂購
    系爭機票，且被告亦係依原告之委託內容以原告及其父母名
    義之名義完成開票手續，有系爭機票之訂購明細及訂位資訊
    可參(見本院卷第63-73頁)，原告交付予被告之系爭機票費
    用乃係用以支付泰航之對價，並非由被告取得，且開票完成
    後實際與泰航成立旅客運送契約及取得機票所有權之人均為
    原告及其父母，並非被告有先取得機票所有權再出售移轉予
    原告及其父母，復參被告係開立代收轉付收據，並非開立有
    實際銷售行為之統一發票(或電子發票證明聯)，亦證兩造間
    非有實際買賣行為，堪認兩造間僅係由原告委託被告處理訂
    購機票事宜，而由被告允為處理，核其性質應屬成立委任契
    約，故被告辯稱兩造間就系爭機票之訂購成立委任契約等語
    ，應屬可採，原告主張兩造就系爭機票成立買賣契約云云，
    則不可採。
　⒊復按受任人處理委任事務，應依委任人之指示，並與處理自
    己事務為同一之注意，其受有報酬者，應以善良管理人之注
    意為之，民法第535條亦定有明文。本件被告自陳系爭機票
    款34,425元，其中泰航收取之機票款為31,587元(見本院卷
    第163頁)，其中2,838元為被告所收取之委任報酬，被告既
    受有委任報酬，依上開規定，對於本件訂票/退票事項自應
    負善良管理人之注意義務。而依原告訂購系爭機票時已存在
    之機票退票作業辦法(下稱系爭作業辦法)之【申辦前須知】
    第6點約定：「退款時並非全額退費，若是全程未用退票，
    必須扣除航司罰金＋易遊網服務費，餘額辦理退費，…若是去
    程已使用，則還需再扣除已使用之去程單程票價，餘額辦理
    退費(多半已無可退餘額)。」；【申請方式及規則】第6點
    約定：「辦理退票時會收取費用：航空公司罰金(依各家航
    司規定)＋易遊網服務費(依票規)，將自機票款中扣除後退還
    餘額。」(見本院卷第119頁)；原告之訂位資訊之票價規定
    中亦記載「退票費用：全程未用可退票，作業費用為：航空
    公司罰金(另洽詢)＋易遊網服費800元…」(見本院卷第64、68
    、72頁)，另依因應武漢病毒疫情航司退改票相關處理辦法
    約定：「機票退票…如符合以下退票免扣規則，…於訂單中提
    出線上退票申請，並勾選特殊原因，待收到後方可為您辦理
    後續退票作業。」(見本院卷第131頁)，是依上開約定，一
    般申請退票時均會先扣除航空公司罰金及被告之服務費，無
    法全額退費，本件係因COVIE-19疫情因素導致航班取消，被
    告認原告應可申請特殊原因退票，始於109年11月4日之訊息
    通知原告可以特殊原因申請退票，可免扣除罰金(手續費)全
    額退票，經原告於109年11月21日以特殊原因申請退票，被
    告並據此向泰航提交申請退票，應屬對原告最有利之退票方
    式，至後續則待泰航審核及回覆結果，另被告亦有跟進退票
    進度(見本院卷第237-239頁)，應認被告已盡善良管理人之
    注意義務。
　⒋是原告主張兩造已合意解除系爭機票之買賣契約，被告應依
    民法第259條第2款、第179條規定請求返還系爭機票款，洵
    屬無據。
　㈡關於應由泰航負返還系爭機票款責任部分：
　⒈兩造間成立委任契約，原告與泰航成立旅客運送契約，已如
    前述，被告於109年11月4日收到泰航通知，因班機異動取消
    原告預定搭乘班機，原告於同日傳訊通知原告：「「您好…
    航班取消，可以辦理退票免扣，需與您說明，因航司目前有
    財產重整計畫，退票時間約需1年左右，實際退款金額需依
    航司退回為主…請您於11/6前至易遊網官網上申請特殊原因
    退票完成…謝謝」(見本院卷第20頁第1則訊息)，應認係由泰
    航解除與原告間之旅客運送契約，自應由泰航負返還系爭機
    票款之義務，後續之退款程序，亦應循泰航相關規定辦理，
    此亦有泰航特殊事件作業公告可考(見本院卷第79-82頁)。
　⒉又依系爭作業辦法之【申請方式及規則】第4點約定：「⒋易
    遊網機票退票採行預退方式，只要是全程未用且可退票之電
    子機票，免等航空公司作業，我們便先將核算後的款項退還
    予您。惟，以下情況之機票不適用預退服務：…申請「特殊
    原因」退票。(須等候航空公司審核)…」、第5點約定：「適
    用預退服務之機票，於線上成功提交退票申請後，易遊網只
    需5天即可退出款項。(但若是刷退，退票款轉出至收單銀行
    後，銀行端作業需10天)。抱歉，疫情期間基於航空公司的
    作業限制，暫停預先退款服務，所有退票作業皆需時2-6個
    月，敬請見諒。」(見本院卷第119頁)，本件原告係以特殊
    原因申請退還系爭機票款，需待泰航審核，且其申請時間11
    0年11月21日，係在COVID-19疫情發生期間，則原告不得請
    求被告預先退款，故原告主張依系爭作業辦法「申請方式及
    規則」第4點本文規定，系爭機票為全程未用之可退票之電
    子機票，無待泰航作業，被告應退還系爭機票全數款項予原
    告云云，亦洵屬無據。
　⒊至原告主張系爭作業辦法被告未提供30日內合理審閱期間，
    不構雙方契約之內容云云，然依訂購須知之【重要聲明】第
    3點約定：「若需申請退票，在票規載明可退票的前提下，
    請參閱《機票退票作業辦法》以了解作業流程，…」(見本院卷
    第115頁)，亦即訂購須知已將系爭作業辦法包含在內，則系
    爭作業辦法自構成契約之一部，原告自不得諉為不知；再該
    辦法已常年置放於被告訂購網頁供連結，原告於訂購系爭機
    票前自有充分之時間自行審閱，原告主張被告未給予30日內
    合理審閱期間，系爭作業辦法不構雙方契約之內容云云，亦
    難採憑。
　⒋末參泰航台灣分公司業務部關於延遲退款之說明「親愛的同
    業先進：因持續受Covid-9疫情影響，台灣及全球各國紛紛
    因防疫而鎖國境，航旅業受到嚴重衝擊，營運艱困，泰航已
    向泰國政府申請援助應允，在泰國政府破產法庭的監管下進
    行財務重整並鑒核包括退票款之各項應付款項，以致於退票
    進度緩慢，可於官網中見有關退票時間延長之公告(退票作
    業程序會加長，需原工作日之數倍退票流程)。泰航保證旅
    客之權益不會受影響且感謝您對退票進度緩慢的耐心與諒解
    。」(見本院卷第240頁)，是依上開信函，泰航有同意退還
    機票款，不會影響旅客之權益，只是退票的作業程序會加長
    ，需耐心等待，故原告應等待泰航核准其退還機票款之作業
    程序完成後，泰航即會退還原告系爭機票款。
  ㈢從而，原告依解除買賣契約之法律關係，請求被告返還系爭
    機票款34,425元，不應准許。　　　
五、綜上所述，原告據以提起本訴，請求被告給付34,425元，及
    自110年3月1日起至清償日止，按週年利率5%計算之利息，
    為無理由，應予駁回。　　
六、本件事證已臻明確，兩造其餘攻擊防禦方法及證據，核與判
    決之結果，不生影響，爰不一一論列，併此敘明。　　
七、訴訟費用負擔之依據：民事訴訟法第78條。按適用小額訴訟
    程序事件法院為訴訟費用之裁判時，應確定其費用額，民事
    訴訟法第436條之19定有明文，爰依後附計算書確定本件訴
    訟費用額如主文第2項所示。
中　　華　　民　　國　　111 　年　　7 　　月　　5 　　日
                  臺北簡易庭    法　官  葉藍鸚
訴訟費用計算書
項        目             金   額（新臺幣）        備  註
第一審裁判費   　 　　   1,000元
合　　　　計　　　       1,000元
附錄：
一、民事訴訟法第436條之24第2項：　　
　　對於小額程序之第一審裁判上訴或抗告，非以其違背法令為
    理由，不得為之。
二、民事訴訟法第436條之25：　　
　　上訴狀內應記載上訴理由，表明下列各款事項：
    ㈠原判決所違背之法令及其具體內容。
    ㈡依訴訟資料可認為原判決有違背法令之具體事實。
以上正本係照原本作成。
如不服本判決，須以違背法令為理由，應於判決送達後20日內向
本庭提出上訴狀（須按他造當事人之人數附繕本）。如委任律師
提起上訴者，應一併繳納上訴審裁判費。
中　　華　　民　　國　　111 　年　　7 　　月　　5 　　日
                                書記官  翁嘉偉